【裁判字號】    97,訴,601
【裁判日期】    970901
【裁判案由】    毒品危害防制條例
【裁判全文】
臺灣臺北地方法院刑事判決               97年度訴字第601號
公  訴  人  臺灣臺北地方法院檢察署檢察官
被      告  甲○○
                    樓
選任辯護人  何啟薰律師
上列被告因毒品危害防制條例案件，經檢察官提起公訴（97年度
偵緝字第140 號），經本院判決如下：
    主  文
甲○○無罪。
    理  由
一、公訴意旨略以：被甲○○明知海洛因係毒品危害防制條例第
    2 條第2 項第1 款所規定之第1 級毒品，不得非法販賣之，
    竟基於販售毒品海洛因以營利之犯意，於民國95年1 月間某
    日，在臺北市○○區○○路426 號2 樓，以新臺幣7000元之
    代價，販賣第1 級毒品海洛因1/4 錢（約0.9 公克）予乙○
    ○。嗣於95年11月15日22時許，在臺北市○○區○○路426
    號前為警查獲，並扣得摻有海洛因之香菸1 支，因認被告涉
    犯毒品危害防制條例第4 條第1 項之販賣第1 級毒品罪嫌等
    語。
二、按被告未經審判證明有罪確定前，推定其為無罪；犯罪事實
    應依證據認定之，無證據不得認定犯罪事實刑事訴訟法第15
    4 條定有明文。又不能證明被告犯行者，應諭知無罪之判決
    ，刑事訴訟法第301 條第1 項亦定有明文。復刑事訴訟法第
    161 條規定：檢察官就被告犯罪事實，應負舉證責任，並指
    出證明之方法。因此，檢察官對於起訴之犯罪事實，應負提
    出證據及說服之實質舉證責任。倘其所提出之證據，不足為
    被告有罪之積極證明，或其闡明之證明方法，無從說服法官
    以形成被告有罪之心證，基於無罪推定之原則，自應為被告
    無罪判決之諭知。
三、公訴人認被告涉有販賣毒品之犯行，無非係以上開事實，業
    經被告供稱：為警查獲時確實擁有、施用第1 級毒品海洛因
    等情無訛，並經證人乙○○於警訊、偵查中證述明確，復查
    扣案之香菸確實含有海洛因之成分，此有法務部調查局調科
    壹字第09523054360 號鑑定書在卷可稽，可認被告確實持有
    海洛因，而證人正稱向被告購買海洛因乙情，非無可能，為
    主要論據。
四、訊據被告就於前揭時地為警查獲持有摻有第1 級毒品海洛因
    香菸之事實，於本院調查、審理時固均坦承不諱，惟仍矢口
    否認有何販賣海洛因之犯行，辯稱：該查獲之摻海洛因香菸
    係自己施用時所需，並非販賣云云。經查：
  (一)扣案之香菸，雖經被告坦承為其所有之物等情，再經臺北市
    政府警察局中山分局以聯勤204 廠製造煙毒檢驗A 包試劑初
    步檢驗結果，成嗎啡、海洛因反應，再送法務部調查局以化
    學呈色法、氣相層析質譜儀分析法檢驗，亦呈海洛因成分，
    此有該局查獲涉嫌毒品危害防制條例毒品初步檢驗報告單、
    照片（見偵查卷第33頁）、法務部調查局96年1 月1 日調科
    壹字第09523054360 號鑑定書（見偵查卷第84頁）在卷可稽
    ，可認被告確實擁有第1 級毒品海洛因之事實。然：
    1.證人乙○○所指稱販賣之時間係「95年1 月間」，本件查
      獲時間係「97年11月15日」，二者相隔約有10月餘，難以
      此10月後之持有行為，推論10月前可能以持有之海洛因販
      賣他人。
    2.復被告亦自承：上開香菸為自己施用所需，並非欲販賣予
      乙○○等語，且以扣案之海洛因香菸數量尚非龐大為參，
      難憑該持有少量毒品之事實，進而排除被告所稱：為自己
      施用而購入等語之可能性。
    3.是縱被告於查獲時確實持有海洛因香菸，然此10月後之持
      有行為，無法逕論10月前之持有行為、更遑論曾有「販賣
      行為」。
  (二)再以證人乙○○之證述言：公訴人所舉證證人乙○○之指訴
    ，無非係以證人乙○○(1)以被告身分，於95年11月16日（即
    查獲翌日凌晨）之警訊筆錄；(2)以被告身分，於95年11月16
    日解送臺灣臺北地方法院檢察署之偵訊筆錄；(3)以證人身分
    具結，於96年1 月4 日、97年1 月25日因他案經通緝獲後，
    提解臺灣臺北地方法院檢察署之偵訊筆錄，均同為證稱：被
    告於「95年1 月間，在臺北市○○區○○路426 號2 樓住處
    ，以7 千元販售第1 級毒品海洛因1/4 錢予證人乙○○」等
    情為主要論據。惟上開證述內容已經證人於本院具結證稱：
    未曾向被告購買過海洛因，於(1)之警訊中指稱被告販賣係因
    員警要求，而(2)之偵訊全係配合警訊所稱，至於(3)則因訊問
    前檢察官即已提示先前筆錄而為相同陳述等語（見本院97年
    8 月25日筆錄第5 、6 頁），是證人乙○○於審判外、審判
    中所為之陳述，顯然迥異，則：
    1.就前開警訊之部分而論：
      (1)按依刑事訴訟法第159 條之2 之規定，被告以外之人（
        含共同被告、共犯、證人、鑑定人、被害人等）於檢察
        事務官、司法警察官或司法警察調查中所為之陳述，與
        審判中不符時，其先前之陳述具有較可信之特別情況，
        且為證明犯罪事實存否所必要者，得為證據。故被告以
        外之人於審判中之陳述與其先前在檢察事務官、司法警
        察官或司法警察調查中所為陳述不符時，其先前陳述必
        須具備特別可信性及必要性兩項要件，始得作為證據。
        而所稱「具有較可信之特別情況」係屬於證據能力之要
        件，法院應比較其前後陳述時之外在環境及情況，以判
        斷何者較為可信。
      (2)經本院調取該次筆錄錄音帶為勘驗，經錄音機播放後，
        僅存「唧唧... 」聲乙節，此有本院97年6 月16日勘驗
        筆錄、及臺北市政府警察局中山分局97年6 月11日北市
        警中分刑字第0973 2143 100 號函在卷可稽，是無法確
        實知悉該警訊製作是否有提示、一問一答等情形、亦無
        法確實核對筆錄記載之正確性。
      (3)細觀該次警訊筆錄相關指訴被告之問答，其全文為：「
        （問：據甲○○向警供稱今天（95年11月15日22時）會
        前往你住處樓下，就是要向你購買海洛因，有何解釋？
        ）沒有這樣的事，甲○○是約我要去吃東西。」、「（
        問：甲○○稱於95年11月12日下午，曾到你家中，以新
        臺幣7000元向你購買四分之一錢（0.9 公克），為何林
        女要這樣說？）我不知道甲○○為何要這麼說，反而是
        甲○○曾賣給我海洛因」、「（問：甲○○於何時、何
        處？以何法販賣海洛因給你，數量價格為何？）我於95
        年初，甲○○曾主動打電話給我，詢問我要不要海洛因
        ，她那兒有，我說好，就與甲○○約在我家中交易，當
        時我是以新臺幣7000元向甲○○購買四分之一錢（0.9
        公克）的海洛因。」，是可知證人乙○○於警訊指稱被
        告販賣毒品等情，係因員警主動告知被告已先行指稱證
        人乙○○販賣毒品後，方為指認，是證人乙○○確有挾
        怨報復之嫌，其指認事項可信度存疑，而無何更較審理
        中之具結證述有「較可信之特別情況」存在。
    2.就其餘偵訊筆錄而論：
      (1)就前開(2)之偵查訊問（見偵查卷第52頁），因與前開警
        訊筆錄相隔僅14小時，證人乙○○就被告先行指認證人
        乙○○販賣毒品之挾怨影響因素尚未排除，為配合警訊
        筆錄之可能性甚高。且該次訊問證人乙○○係以被告身
        分接受訊問，並未依據刑事訴訟法第186 條規定命為具
        結，屬同法第158 條之3 依法應具結而未具結之情形，
        其證言不得作為證據，而不具證據能力。
      (2)按被告以外之人於偵查中向檢察官所為之陳述，除顯有
        不可信之情況者外，得為證據，刑事訴訟法第159 條之
        1 第2 項定有明文，是97年1 月25日、96年1 月4 日偵
        查中向檢察官所為之陳述，雖於訊問時被告未在場行反
        對詰問權，但已於本院審理中為交互詰問，保障被告之
        反對詰問、對質權利，故該次訊問筆錄具證據能力，核
        先敘明。
      (3)而前開97年1 月25日筆錄雖記載為：「（問：被告販賣
        海洛因予你幾次）一次」、「（問：被告販賣之時地？
        ）95年1 月間，地點則是在我吉林路之住處」、「（問
        ：販售之價格及重量？）七千元，四分之一錢」、「（
        問：為何會向被告購買海洛因？）我原本都是向綽號阿
        水之人購買，那次會向被告購買，是因為被告主動問我
        需不需要。」，然經本院取出卷附該次筆錄為勘驗，結
        果：證人乙○○為相關販賣事實之指認前，偵訊檢察官
        並未交付前次筆錄予證人乙○○觀覽之情，然該次筆錄
        之正確內容應係：「（問：是賣海洛因還是安非他命？
        ）海洛因。
        （問：賣你幾次？）就一次而已。
        （問：在什麼時候的事情？）什麼時候喔
        （問：你被抓到的時候是算前面的，95年11月的時候）
        對，可是他賣我應該是在之前吧，記得那時候好像是說
        1月的時候。
        （問：賣你多少重量？）我忘記了。
        （問：地點呢？）報告檢察官我忘記了，好像在我家吧
        。
        （問：吉林路那邊是不是？）是。
        （問：你跟他買多少錢？）好像是6 千塊吧，記得好像
        是6千塊。
        （問：你當初在檢察官面前講的是7 千塊，到底是6 千
        還是7 千？）報告檢察官，那麼久了，真的忘記了，那
        時候講的是7千嗎？
        （問：嗯）那就是7千。
        （問：重量呢？）重量喔，應該是半錢吧。
        （問：半錢還是四分之一錢）四分之一。
        （問：四分之一錢大概多重？）多重喔...
        （問：嗯，幾公克？）好像，我不曉得，我忘記了，真
        的忘記了。
        （問：為什麼會想跟她買毒品？）她那時候有跟我講他
        自己也有在用，而且有多的，那時候我自己都自己在吃
        、自己在用，然後我就問她那妳有沒有？然後她跟我講
        她有，然後我就跟她買這樣子。
        （中間略）
        （問：他說之前都向綽號「阿水」之人購買，那次會向
        被告購買，是因為被告主動問我需不需要，是不是？）
        是。」
        此有本院97年6 月16日、97年8 月25日筆錄在卷可稽，
        是觀覽證人乙○○受訊問之全情，該次有關販賣情節，
        證人乙○○均已不復記憶，而販賣構成要件相關之「意
        圖為營利」重要相關之重量、價格，則前後更為迥異之
        證述，直至偵訊檢察官為提示後，始為更改，則該次訊
        問雖無證人乙○○所稱之「事先提示筆錄供觀覽」之情
        ，然因相關問題之訊問，證人乙○○均係經由偵訊檢察
        官為「誘導式訊問」，並非證人之主動回答，是證人乙
        ○○該次之指認情節，顯有重大瑕疵。
      (4)另96年1 月4 日筆錄中證人乙○○亦另就被告何以知悉
        得販賣證人乙○○乙節，係證述：「林（指被告）先打
        電問我需不需要，我說可以，她就接送來我的住處」、
        「那時林有在販賣毒品」、「因為林知道我有在施用，
        所以他電話問我，至於當時她有無施用我不知道」（即
        偵查卷第80頁），惟相核對證人乙○○於97年1 月25日
        筆錄所載之「（問：為什麼會想跟她買毒品？）她那時
        候有跟我講他自己也有在用，而且有多的，那時候我自
        己都自己在吃、自己在用，然後我就問她那妳有沒有？
        然後她跟我講她有，然後我就跟她買這樣子。」（參見
        前開97年6 月16日勘驗筆錄第2 頁），是證人乙○○就
        被告本身是否施用毒品、即被告何以知悉可販賣毒品予
        證人乙○○、究竟何人主動央求販賣乙節，前後證述迥
        異，然此部分係「販賣毒品過程之重要部分」，難認前
        後佐認證人乙○○證述之真實性。
    3.是證人乙○○於前開(1)之警訊證述並無任何更較審理中之
      具結證述有「較可信之特別情況」存在，另前開(2)2 次偵
      查中之證述，就販賣毒品過程重要部分：販賣重量、價格
      、過程等情，均有前後矛盾不一致之情，自難認此前後不
      一之證述認其效力較證人乙○○於本院審理時之證述為真
      實、或可信。則證人乙○○指訴被告販賣毒品之情節，已
      難為採信。
  (五)此外，至辯論終結為止，檢察官均無法提出其他積極證據，
    證明被告確有販賣毒品之情事，揆之前揭說明，基於無罪推
    定原則，本件尚不能證明被告犯罪，依法即應為無罪之諭知
    。
五、至為警所查扣含海洛因之香菸，均係第1 級毒品，雖係違禁
    物，惟無證據證明係被告因販賣營利之意思而購入持有之物
    ；且被告亦另有施用第1 級毒品海洛因犯行，業經本院以97
    年度訴緝字第17號判決處有期徒刑9 月確定，此有該判決附
    卷可參，以其所辯係為供己施用較符實情，自應於其案所犯
    施用毒品案中處理，合予敘明。
據上論斷，應依刑事訴訟法第第301 條第1 項，判決如主文。
本案經檢察官李建論到庭執行職務
中    華    民    國    97    年    9     月    1     日
                  刑事第四庭審判長法  官  劉慧芬
                                  法  官  李桂英
                                  法  官  郭惠玲
以上正本證明與原本無異。
如不服本判決，應於判決送達後10日內向本院提出上訴狀（應抄
附繕本）。告訴人或被害人如對於本判決不服者，應具備理由請
求檢察官上訴，其上訴期間之計算係以檢察官收受判決正本之日
期為準。
中    華    民    國    97    年    9     月    1     日
                                   書記官 江虹儀


司法院資訊處製作；財團法人民間司法改革基金會備份。
